【裁判字號】    99,交聲,503
【裁判日期】    990603
【裁判案由】    交管條例聲異
【裁判全文】
臺灣板橋地方法院交通事件裁定         99年度交聲字第503號
原處分機關  交通部公路總局臺北區監理所
異  議  人
即受處分人  甲○○
上列受處分人因違反道路交通管理處罰條例案件，對於交通部公
路總局臺北區監理所民國99年2 月10日所為之處分（原處分：北
監營裁字第裁40-C00000000號），聲明異議，本院裁定如下：
    主  文
原處分撤銷。
甲○○汽車駕駛人，駕駛汽車經測試檢定酒精濃度超過規定標準
，應接受道路交通安全講習。
    理  由
一、原處分意旨略以：異議人即受處分人甲○○於民國98年10月
    21日0 時25分許，騎乘車號SH8-821 號輕型機車行經臺北縣
    樹林市○○街與大安路口時，與他人發生車禍，經警送醫施
    以血液酒精濃度檢測，檢測值為257mg/dl，換算為呼氣酒精
    濃度達每公升1.285 毫克（1.285mg/l ），警方即製作舉發
    違反道路交通管理事件通知單（下稱舉發通知單）予以舉發
    ，復經交通部公路總局臺北區監理所於99年2 月10日製作北
    監營裁字第裁40-C00000000號違反道路交通管理事件裁決書
    ，以異議人駕車酒精濃度超過規定標準（每公升0.55毫克以
    上）為由，裁處異議人罰鍰新臺幣（下同）4 萬5 千元、吊
    扣駕駛執照12個月及應參加道路交通安全講習等語。
二、聲明異議意旨略以：異議人雖有於98年10月20日中午飲酒，
    但事發當時意識清楚，酒精濃度應該不會那麼高，警方未依
    正常程序施以呼氣酒精濃度測試，又異議人因本案業經緩起
    訴處分，一罪不二罰，不應再繳罰鍰，且異議人是騎機車發
    生事故，為何要吊扣汽車駕照，異議人每日都須開車跑業務
    ，如吊扣駕照工作可能不保，家中可能斷炊，故請求撤銷原
    處分等語。
三、按汽車（依道路交通管理處罰條例第3 條第8 款規定，包括
    機器腳踏車）駕駛人，駕駛汽車經測試檢定，酒精濃度超過
    規定標準者，處1 萬5 千元以上6 萬元以下罰鍰，並當場移
    置保管其車輛及吊扣其駕駛執照1 年；因而肇事致人受傷者
    ，並吊扣其駕駛執照2 年；致人重傷或死亡者，吊銷其駕駛
    執照，並不得再考領。上開情形，駕駛人並應接受道路交通
    安全講習。道路交通管理處罰條例第35條第1 項第1 款、第
    24條第1 項第2 款分別定有明文。再按行政罰法第26條規定
    ：「一行為同時觸犯刑事法律及違反行政法上義務規定者，
    依刑事法律處罰之。但其行為應處以其他種類行政罰或得沒
    入之物而未經法院宣告沒收者，亦得裁處之。前項行為如經
    不起訴處分或為無罪、免訴、不受理、不付審理之裁判確定
    者，得依違反行政法上之義務規定裁處之。」同法第1 條規
    定：「違反行政法上義務而受罰鍰、沒入或其他種類行政罰
    之處罰時，適用本法。但其他法律有特別規定者，從其規定
    。」而上開道路交通管理處罰條例第35條第1 項第1 款規定
    ，係對行為人違反行政法上義務規定之裁處，且該條例關於
    一行為同時觸犯刑事法律及違反行政法上義務規定者，並無
    特別規定，故若汽車駕駛人一個酒後駕駛汽車行為，經測試
    檢定酒精濃度超過規定標準，而同時涉有刑法第185 條之3
    公共危險罪嫌時，道路交通管理處罰機關除有行政罰法第26
    條第1 項但書得處以其他種類行政罰者之情形，得裁處其他
    種類行政罰外，關於罰鍰部分，即應依上開行政罰法第26條
    及道路交通管理處罰條例第10條規定移送地方法院檢察署處
    理，除於移送後再有上開行政罰法第26條第2 項得依違反行
    政法上義務規定裁處之情形外，即不得逕依道路交通管理處
    罰條例第35條第1 項第1 款規定，裁處行為人罰鍰之行政罰
    。
四、經查：
  (一)本件異議人於98年10月20日12、13時許，在臺北縣樹林市○
    ○街某工廠與客戶飲用啤酒後，於翌日（21日）0 時20分許
    ，騎乘車號SH8-821 號輕型機車，沿臺北縣樹林市○○街往
    板橋方向行駛，行經保安街與大安路口時，前車頭不慎與對
    向由王偉傑駕駛，欲左轉之車號CX-9126 號自小貨車右後車
    尾發生撞擊，異議人因而倒地受傷，經送醫後由亞東紀念醫
    院抽血檢測酒精濃度，檢測結果血液中酒精濃度為257mg/dl
    ，換算呼氣酒精濃度為1.285mg/l 等事實，業據異議人於98
    年11月4 日警詢時及同年12月10日臺灣板橋地方法院檢察署
    （下稱板橋地檢署）檢察官訊問時坦承在卷，並有亞東紀念
    醫院生化檢驗報告、道路交通事故現場圖、道路交通事故調
    查報告表（一）、（二）各1 份及現場照片26張附卷可稽（
    均附於板橋地檢署98年度偵字第32198 號偵查卷內），堪認
    屬實。異議人辯稱酒精濃度沒有這麼高云云，並不足採。
  (二)惟異議人上開酒後駕車之行為因涉犯刑法第185 條之3 公共
    危險罪，業經移送板橋地檢署處理，並經該署檢察官於98年
    12月11日以98年度偵字第32198 號為緩起訴處分（緩起訴期
    間為1 年），依職權送再議後，於99年1 月19日駁回再議確
    定，緩起訴期間目前尚未屆滿，此有上開緩起訴處分書、臺
    灣高等法院檢察署處分書、臺灣高等法院被告前案紀錄表各
    1 份在卷可按。故異議人上開酒後駕車經測試檢定酒精濃度
    超過規定標準之行為，顯然係一行為同時觸犯刑事法律及違
    反行政法上義務規定者，而有行政罰法第26條規定之適用，
    原處分機關除依該條第1 項規定但書得處以其他種類行政罰
    外，應依道路交通管理處罰條例第10條規定，將異議人移送
    該管地方法院檢察署處理，而不得逕予裁處罰鍰之處罰。又
    緩起訴處分之受處分人於緩起訴期間內，若有刑事訴訟法第
    253 條之3 第1 項規定之情形，檢察官尚得依職權撤銷原處
    分，繼續偵查或起訴，是於緩起訴之猶豫期間內，受處分人
    之刑事訴追程序仍未終局確定，必須受檢察官持續觀察，其
    緩起訴處分一但經檢察官撤銷，並依法追訴，法院仍得依審
    理結果，為受處分人有罪科刑之裁判，另受處分人先前所繳
    納之緩起訴處分金，依刑事訴訟法第253 條之3 第2 項規定
    ，乃不得請求返還或賠償。則於緩起訴期間尚未屆滿前，受
    處分人之「刑事法律處罰」即未確定，其隨時有遭撤銷緩起
    訴處分再受刑事追訴之風險，行政機關自不得於此時逕行裁
    處罰鍰，以免受處分人受有一事二罰之危險，此時亦無從依
    道路交通管理處罰條例第35條第8 項之規定，比較（刑事）
    裁判確定之罰金金額是否不足「違反道路交通管理事件統一
    裁罰基準表」所訂最低罰鍰基準規定，從而，依行政罰法第
    26條之立法意旨，在緩起訴處分尚未實質確定前（即緩起訴
    期間屆滿而未經撤銷前），行政機關尚無得為罰鍰部分行政
    裁罰之餘地，故原處分機關逕對異議人為上開罰鍰之處罰，
    尚有未合。
  (三)又異議人並無輕型機車駕駛執照，僅有汽車駕駛執照（小型
    車普通駕駛執照），而原處分機關執行吊扣駕駛執照之處分
    時，係要求吊扣異議人汽車駕駛執照之事實，亦經異議人陳
    述明確，且有本件原處分機關對違反道路交通管理事件不服
    裁決聲明異議案件移送書、證號查詢機車駕駛人資料、證號
    查詢汽車駕駛人資料各1 紙在卷足憑，堪認屬實。而道路交
    通管理處罰條例第68條曾於94年12月14日修正公布，並自95
    年3 月1 日開始施行，原條文規定：「汽車駕駛人，因違反
    本條例及道路交通安全規則之規定，受吊扣或吊銷駕駛執照
    處分時，吊扣或吊銷其持有各級車類之駕駛執照」，修正後
    改為：「汽車駕駛人，因違反本條例及道路交通安全規則之
    規定，受吊銷駕駛執照處分時，吊銷其持有各級車類之駕駛
    執照」。觀其提案修正理由「原條文將違法或違規駕駛人所
    持有各級車類之駕駛執照一併吊扣或吊銷失之過酷，影響人
    民工作及生活甚鉅，爰修正之」（詳卷附立法院公報第94卷
    第70期院會紀錄第138 頁），顯見依現行道路交通管理處罰
    條例規定，不得吊扣駕駛人所持有他級駕駛執照。從而，於
    為吊扣駕駛人駕駛執照之處分時，自僅得吊扣駕駛人違規時
    所駕駛該級車類之駕駛執照，以限制其繼續駕駛該級車類行
    駛道路之權利。至交通部77年5 月26日交路（77）字第0115
    31號函釋固認為駕駛人係以小型車駕照，取得駕駛輕型機車
    之資格，在此條件下肇事致須依法吊銷（扣）駕照時，依道
    路交通管理處罰條例第68條之規定，應予吊銷（扣）其所准
    予駕駛輕型機車之汽車駕照。惟按法官依據法律獨立審判，
    為憲法第80條所明定，且依司法院大法官會議釋字第137 號
    、216 號解釋意旨，各機關依其職掌就有關法規為釋示之行
    政命令，法官於審判案件時，固可予以引用，但仍得依據法
    律，表示適當之不同見解，並不受其拘束。查道路交通管理
    處罰條例第68條規定業已修正如前，交通部上開函文（適用
    於修法前）自不得再予援用。從而，原處分機關關於吊扣異
    議人駕駛執照12個月之處分，僅能吊扣異議人輕型機車之駕
    駛執照，不得代以吊扣其小型車普通駕駛執照，而異議人既
    無輕型機車駕駛執照可供吊扣，該部分處分無法執行，本院
    即無從予以維持。
  (四)另異議人上開酒後駕車違反道路交通管理處罰條例第35條第
    1 項第1 款之行為，應施以道路交通安全講習，已如前述，
    該項講習屬行政罰法第26條第1 項但書所規定之「其他種類
    行政罰」，自無一事不二罰之適用，仍得與刑事處罰同時裁
    處之。
五、綜上所述，原處分機關以異議人汽車駕駛人酒精濃度超過規
    定標準（0.55mg/l以上）為由，依道路交通管理處罰條例第
    35條第1 項第1 款、第24條第1 項第2 款之規定，裁處異議
    人罰鍰4 萬5 千元、吊扣駕駛執照，並施以道路交通安全講
    習，固非無見。惟異議人酒後駕車之行為既經板橋地檢署檢
    察官為緩起訴處分確定，緩起訴期間尚未屆滿，原處分機關
    自不得逕對異議人為上開罰鍰之處罰（惟若上開緩起訴期間
    屆滿而緩起訴處分未經撤銷，或緩起訴處分經撤銷且異議人
    經法院判決確定後，如有道路交通管理處罰條例第35條第8
    項之情形者，原處分機關自得依該條項規定，另行裁處異議
    人繳納不足最低罰鍰部分之金額），又異議人並無輕型機車
    駕駛執照可供吊扣，原處分機關關於吊扣異議人汽車駕駛執
    照12個月之處分，亦有未合，從而，異議人以不能一事二罰
    及不應吊扣汽車駕駛執照為由聲明異議，請求撤銷原處分，
    非無理由，本院自應撤銷原處分，僅就接受道路交通安全講
    習部分，依道路交通管理處罰條例第24條第1 項第2 款規定
    ，諭知異議人如主文第2 項所示之處罰，以期適法。
六、依道路交通案件處理辦法第20條前段，裁定如主文。
中    華    民    國    99    年    6     月    3     日
                        交通法庭  法  官  楊筑婷
以上證明與原本無異。
如不服本裁定，應於裁定送達後5 日內，向本院提出抗告狀。
中    華    民    國    99    年    6     月    3     日
                                  書記官  傅淑芳

司法院資訊處製作；財團法人民間司法改革基金會備份。
